【裁判字號】    99,訴,1404
【裁判日期】    991231
【裁判案由】    排除侵害
【裁判全文】
臺灣高雄地方法院民事判決              99年度訴字第1404號
原      告  張義雄
被      告  陳模發
            劉熒在
上列當事人間排除侵害事件，經本院於民國99年12月20日言詞辯
論終結，判決如下：
    主      文
被告陳模發應將坐落高雄縣鳥松鄉○○段四八六地號土地如附圖
所示之Ａ部分（面積二十八平方公尺）之地上物拆除，並將上開
土地返還予原告。
被告劉熒在應將坐落高雄縣鳥松鄉○○段四八六地號土地如附圖
所示之Ｂ部分（面積八平方公尺）之地上物拆除，並將上開土地
返還予原告。
被告陳模發、劉熒在均應自民國九十九年三月三日起至返還上開
土地之日止，按年各給付原告新臺幣陸仟柒佰貳拾元、壹仟玖佰
貳拾元。
訴訟費用由被告陳模發負擔十分之八，被告劉熒在負擔十分之二
。
本判決第二項所示拆屋還地之履行期間為陸個月。
本判決第一項至第三項於原告以新臺幣貳拾伍萬貳仟元為被告供
擔保後，得為假執行，但被告劉熒在如以新臺幣柒拾伍萬陸仟元
為原告供擔保後免為假執行。
    事實及理由
一、本件被告均未於言詞辯論期日到場，核無民事訴訟法第386
    條各款所列情形，爰依到場之原告聲請，由其一造辯論而為
    判決。
二、原告主張：原告於民國99年3 月3 日經法院拍賣程序而取得
    坐落高雄縣鳥松鄉○○段486 地號土地（下稱系爭土地）所
    有權，又系爭土地因遭被告陳模發在其上置有廢棄工寮，並
    遭被告劉熒在以門牌號碼高雄縣鳥松鄉○○路228-1 號建物
    （下稱系爭建物）經營雜貨店而無權占用（面積各為28平方
    公尺、8 平方公尺），致原告受有無法使用收益之損害，原
    告自得請求被告陳模發、劉熒在各將占用之地上物拆除，並
    分將系爭土地返還原告，又其等無權占有期間，顯無法律上
    之原因而受有相當於租金之利益，並致原告受有損害，原告
    自得請求其等返還占用期間所受利益，爰依民法第767 條、
    第179 條之規定提起本訴，並聲明：(一)被告陳模發應將坐落
    系爭土地上如附圖所示Ａ部分（面積28平方公尺）之地上物
    拆除，並將該土地交還原告。(二)被告劉熒在應將坐落系爭土
    地上如附圖所示Ｂ部分（面積8 平方公尺）之地上物拆除，
    並將該土地交還原告。(三)被告陳模發、劉熒在均應自99年3
    月3 日起至拆除地上物交還占用土地止，按年各給付原告按
    申報地價5%計算之損害金。(四)原告願供擔保請准宣告假執行
    。
三、被告劉熒在未於言詞辯論期日到場，而其於準備程序及本院
    履勘時則以：系爭土地上之門牌號碼高雄縣鳥松鄉○○路22
    8-1 號建物之雜貨店是伊祖父興建，嗣由伊父繼承，再由伊
    繼承而為該屋之納稅義務人，該屋屋齡已有5 、60年，目前
    係由伊母劉高月娥經營中，如該屋確有占用系爭土地，伊雖
    屬無權占用，仍希望可以價購或承租占用之部分土地等語資
    為抗辯。並聲明請求：(一)請求駁回原告之訴。(二)願供擔保聲
    請宣告免為假執行。
四、被告陳模發未於言詞辯論期日到場，亦未提出書狀作何聲明
    或陳述。
五、本院之判斷：
  (一)原告請求被告拆屋還地，有無理由？
    按所有人對於無權占有或侵奪其所有物者，得請求返還之，
    民法第767 條前段定有明文。本件原告主張系爭土地為其所
    有，被告陳模發、劉熒在所使用之系爭廢棄工寮、系爭建物
    係無合法權源占用系爭土地如附圖所示Ａ、Ｂ部分土地，業
    據原告提出土地謄本、複丈成果圖、本院拍賣不動產附表、
    照片等件為證，並有本院勘驗筆錄、複丈成果圖在卷為稽（
    見本院卷第5 頁至第7 頁、第20頁、第110 頁、第115 頁）
    ，又被告劉熒在對系爭土地為原告所有及系爭建物並無占用
    系爭土地之權源並不爭執；另上開拍賣不動產附表備註欄註
    明系爭土地上之廢棄工寮業經該案債權人之代理人表示係債
    務人（即陳模發）所有，並經本院核閱本院97年度司執字第
    32916 號執行卷查核無訛（見執行卷之98年3 月24日民事陳
    報狀所載），而被告陳模發於相當時期受合法通知，未於言
    詞辯論期日到場，復未提出準備書狀爭執其在系爭土地以該
    廢棄工寮占用系爭土地有何法律上權源，則依前揭證據之結
    果，應認原告主張被告陳模發、劉熒在均係無權占用系爭土
    地之事實為真。從而，原告依所有物返還請求權之法律關係
    ，請求被告陳模發、劉熒在各應將占用系爭土地如附圖所示
    Ａ、Ｂ部分土地之地上物拆除，並將上開土地返還原告，洵
    屬有據。
  (二)原告得請求之相當租金利益為若干？
  1.按所有人對於無權占有或侵奪其所有物者，得請求返還之。
    又無法律上之原因而受利益，致他人受損害者，應返還其利
    益，民法第767 條前段、第179 條前段定有明文。再按無權
    占有他人之不動產，可能獲得相當於租金之利益，為社會通
    常之觀念，有最高法院61年臺上字第1695號判例可資參照。
    本件被告陳模發所有之系爭工寮及劉熒在使用之系爭建物既
    坐落於系爭土地上，其等均無占用系爭土地之權源，是原告
    自得依法請求被告拆屋還地已如前述，又就被告無權占用期
    間，顯亦屬無法律上之原因而受有相當於租金之利益，並致
    原告受有無法使用收益之損害，則原告請求被告就無權占用
    期間至返還土地時止，給付相當於租金之不當得利，自屬有
    據。
  2.次按城市地方房屋之租金，以不超過土地及其建築物申報總
    價年息10﹪為限；此一規定於租用基地建築房屋亦準用之，
    土地第97條第1 項及第105 條分別定有明文。而基地租金之
    數額，除以基地申報地價為基礎外，尚須斟酌基地之位置、
    工商業繁榮之程度、承租人利用基地之經濟價值及所受利益
    等項以為決定，並非必達申報總地價年息10﹪最高額，此亦
    有最高法院68年臺上字第3071號判例可資參照。查系爭土地
    之公告現值為每平方公尺新臺幣（下同）21,000元，自99年
    1 月迄今之申報地價均為每平方公尺4,800 元。又上開地上
    物分別占用系爭土地如附圖所示Ａ部分之面積為28平方公尺
    、Ｂ部分面積為8 平方公尺，有卷附土地登記第二類謄本及
    複丈成果圖足稽（見本院卷第5 頁、第115 頁）；而系爭土
    地上係位於高雄縣山腳路上，臨近大昌路510 巷巷口，利用
    價值不高，現場有廢棄工寮，周遭以透天住宅為主，附近有
    市場，居住及交通情形尚可等情，有本院之勘驗筆錄及原告
    提出現場照片足憑（見本院卷第111 頁、第126 頁至第127
    頁），且為原告與被告劉熒在所不爭執，故被告陳模發、劉
    熒在所有系爭地上物占用系爭土地而應給付之租金數額，自
    應以其可受利益之範圍為核算基準；而租額之多寡應以土地
    繁榮之程度及鄰地租金之比較等情形為標準，且並須受前述
    建築房屋基地租金法定租率即系爭土地之申報地價額年息10
    % 計算基準之限制，本院斟酌系爭土地之地處位置、工商業
    繁榮程度、社會經濟狀況，並斟酌被告之利用程度及所受利
    益非高等情，認原告就系爭土地請求以土地申報地價年息5%
    計算其相當於租金之不當利得尚屬適當，是據此計算被告陳
    模發、劉熒在自原告取得系爭土地所有權並辦理所有權移轉
    登記時之99年3 月3 日起，至返還占有之土地之日止，每年
    可獲得相當於無權占用系爭土地如附圖所示Ａ、Ｂ部分面積
    而受有之利益各為6,720 元、1,920 元（計算式：28×4800
    元×5%＝6720元；8 ×4800元×5%＝1920元），是原告請求
    被告陳模發、劉熒在自99年3 月3 日起至返還土地之日止，
    按年各給付6,720 元、1,920 元，均屬有據，應予准許。
  (三)又拆屋還地部分，非立時可就，本院審酌被告劉熒在在系爭
    建物居住使用已有多年等情，爰斟酌被告劉熒在境況及原告
    利益，酌定履行期間為6 個月，以資兼顧。
六、綜上所述，被告陳模發、劉熒在均無法律上之合法權源而以
    廢棄工寮及系爭建物占用系爭土地如附圖所示之Ａ（面積28
    平方公尺）、Ｂ（面積8 平方公尺）部分土地，則原告依所
    有物返還請求權及不當得利返還請求權之法律關係，請求被
    告陳模發、劉熒在各應將如附圖所示Ａ部分（面積28平方公
    尺）、Ｂ部分（面積8 平方公尺）土地之地上物拆除，並將
    土地返還原告，及請求被告陳模發、劉熒在均應自99年3 月
    3 日起，至拆除地上物交還土地之日止，按年各給付原告6,
    720元、1,920 元，為有理由，應予准許。
七、原告與被告陳模發均陳明願供擔保，分別聲請宣告假執行及
    免為假執行，經核均合於法律規定，應予准許，爰分別宣告
    之。
八、據上論結，本件原告之訴為有理由，爰依民事訴訟法第385
    條第1 項前段、第78條、第85條第1 項，第390 條第2 項、
    第392條第2 項，判決如主文。
中    華    民    國    99    年    12    月    31    日
                  民事第四庭  法  官  楊淑珍
正本係照原本作成。
如不服本判決，應於送達後20日內，向本院提出上訴狀並表明上
訴理由，如於本判決宣示後送達前提起上訴者，應於判決送達後
10日內補提上訴理由書（須附繕本）。如委任律師提起上訴者，
應一併繳納上訴審裁判費。
中    華    民    國    99    年    12    月    31    日
                              書記官  許琇淳

司法院資訊處製作；財團法人民間司法改革基金會備份。
